最高法院刑事判決　　　　　　　　　　　　　　　九十三年度台上字第一六四九號
　　上　訴　人　甲○○
　　選任辯護人　林榮和律師
右上訴人因業務過失致人於死案件，不服台灣高等法院高雄分院中華民國九十年八月
二十一日第二審判決（九十年度交上訴字第四九號，起訴案號：台灣高雄地方法院檢
察署八十八年度偵字第一一四二八號），提起上訴，本院判決如左：
    主  文
原判決撤銷，發回台灣高等法院高雄分院。
    理  由
本件原判決撤銷第一審關於諭知上訴人甲○○無罪部分之判決，改判論上訴人以從事
業務之人，因業務上過失致人於死罪，判處有期徒刑貳年，固非無見。
惟查：（一）有罪判決書之事實一欄，為適用法令之依據，應將法院依職權認定與犯
罪構成要件有關之事項，詳記於事實欄，然後於理由內逐一說明其憑以認定之證據，
使事實及理由兩相一致，方為合法。又按刑法上之過失責任，係以行為人對於構成犯
罪之事實雖非故意，但按其情節應注意，並能注意，而不注意者（無認識之過失），
或雖預見其能發生而確信其不發生者（有認識之過失）為成立要件。原判決事實以上
訴人駕駛曳引車裝載砂石，本應注意汽車裝載易漏之貨物時，應嚴密封固，裝置適當
，且依當時情形並無不能注意之情事，竟疏於注意，致砂石洩漏於該道路內側地面長
達一百五十公尺。而就本件車禍事故之發生，則認定：上訴人對於將砂石留置路面，
會造成行經該處車輛打滑而發生危險有認識，而當時並無不能處理情形，竟未對於洩
漏於地面砂石予以清除或豎立警告標誌，或為其他適當處置，以免行經該處之車輛未
加注意造成車輛打滑而發生危險，即逕行離去，致嗣後超速行經該處由蘭文成駕駛載
有死者蘭文進、張佳蓉之自小客車打滑侵入對向車道，撞及鍾依青所駕駛之車輛而肇
事等情；其理由復敘明「將砂石置放於地面，會造成行經該處之車輛打滑現象，此為
一般人日常生活所經驗之事實，被告亦自承對於置放砂石於路面，會造成車輛打滑情
形有所認識，被告既已將砂石洩漏於路面，則為免造成行經該處之車輛打滑而發生危
險，其自負有將洩漏於地面之砂石予以清除，或在現場豎立警告標誌，或為其他適當
處置之義務，乃未為此舉，僅於發現其所載砂石有洩漏現象後，停車將車輛後擋板予
以固定，防止砂石再度洩漏後，即逕行離去，致其後駕車行至該處之告訴人蘭文成，
因欲由外側車道變換內側車道，因輾過砂石時車輛打滑而衝至對向車道，造成蘭文進
及張佳蓉死亡，蘭文成受傷，顯見被告之行為與前開車禍之發生，具有相當因果關係
（亦即如無被告將砂石洩漏於路面且未予以適當處理，則蘭文成駕車行經該處時，不
致打滑而衝至對向車道造成車禍），不因蘭文成對本件車禍之發生亦有過失而受影響
」等旨。原判決既認定上訴人對於該砂石留置路面，會造成行經該處車輛打滑而發生
危險，已有認識，顯見其對構成犯罪之事實已有預見，惟原判決只說明上訴人對能處
理之情形未處理而離去，而就其主觀上是否確信行經該處車輛不會發生打滑之危險，
於事實中未予記載，理由中亦未說明，致上訴人所為是否具備過失犯之成立要件，本
院無憑判斷。且查上訴人就上開已預見其發生之事實，如其發生並不違背其本意者，
即非屬過失而係間接故意，其法律之適用即有不同，自應於事實中詳為記載，以資判
別。原判決僅就上訴人未清理路面砂石或豎立警告標誌等之不當行為說明其有責任，
就其究應負故意或過失責任，未予釐清，顯有判決理由不備之違誤。（二）按刑法上
之過失，其過失行為與結果間，在客觀上有相當因果關係始得成立。所謂相當因果關
係，係指依經驗法則，綜合行為當時所存在之一切事實，為客觀之事後審查，認為在
一般情形下，有此環境、有此行為之同一條件，均可發生同一之結果者，則該條件即
為發生結果之相當條件，行為與結果即有相當之因果關係。反之，若在一般情形下，
有此同一條件存在，而依客觀之審查，認為不必皆發生此結果者，則該條件與結果不
相當，不過為偶然之事實而已，其行為與結果間即無相當因果關係。原判決事實認定
：本件車禍之發生，係因蘭文成駕駛之自小客車駛向對向車道與他車撞擊致肇事，而
其駛向對向車道，則係因其疏於注意，由外側快車道切入內側快車道時，已發現路面
有洩漏砂石之障礙情形，仍未注意車前狀況，減速慢行，作隨時停車之準備及採取必
要之安全措施，仍以時速八十公里以上之速度在限速六十公里之路面疾駛，因車輪輾
過砂石而失控打滑致侵入對向車道等情。然依一般情形，該路段限速為六十公里，如
蘭文成未超速行駛，其車輪輾過上訴人留置路面之砂石，是否仍會失控打滑侵入對向
車道？且上訴人將砂石留置路面時間為當日上午七時四十分許，蘭文成駕車行經該處
時間為當日上午八時十分許，相隔三十分鐘之間有無其他車輛輾過砂石失控打滑？又
據蘭文成自稱：「我變換到內車道後，跟在一輛砂石車後面，該砂石車上有載貨，有
掉砂石下來，我輾過去，當時外側車道也有砂石車」等語（詳第一審卷第三十六頁）
。如果屬實，則路面上除了上訴人遺留之砂石外，似有其他砂石車掉落砂石，則造成
蘭文成駕車失控打滑者，是其車前面之砂石車掉落之砂石？抑半小時前上訴人留置於
路面之砂石？即有釐清之必要。此均與辨別上訴人留置砂石於路面與蘭文成駕車肇事
間有無相當因果關係，至有關聯，原審未調查釐清，即為事實之認定，即嫌速斷。以
上或為上訴意旨所指摘，或為本院得依職權調查之事項，應認原判決有撤銷發回之原
因。
據上論結，應依刑事訴訟法第三百九十七條、第四百零一條，判決如主文。
中　　　華　　　民　　　國　　九十三　　年　　　三　　　月　　三十一　　日
                              最高法院刑事第九庭
                                  審判長法官  林　增　福
                                        法官  邵　燕　玲
                                        法官  陳　世　雄
                                        法官  惠　光　霞
                                        法官  池　啟　明
      右正本證明與原本無異
                                              書  記  官
中　　　華　　　民　　　國　　九十三　　年　　　四　　　月　　　七　　　日
                                                                        Ｅ
